臺灣高等法院臺中分院刑事判決
110年度金上訴字第1460號
上  訴  人  
即  被  告  洪翊茗


選任辯護人  陳修仁律師
上列上訴人因違反洗錢防制法等案件，不服臺灣臺中地方法院10
9年度易字第2810號中華民國110年5月11日第一審判決（起訴案
號：臺灣臺中地方檢察署109年度偵字第19834號；移送併辦案號
：同署109年度偵字第33926號），提起上訴，本院判決如下：
    主  文
原判決撤銷。
洪翊茗幫助犯洗錢防制法第十四條第一項之一般洗錢罪，處有期
徒刑肆月，併科罰金新臺幣伍仟元，罰金如易服勞役，以新臺幣
壹仟元折算壹日。緩刑參年。
    事  實
一、洪翊茗知悉金融機構帳戶係個人理財重要工具，一般人取得
    他人帳戶存摺、提款卡（含密碼）使用，常與財產犯罪有密
    切關係，可能係利用他人帳戶作為取得贓款工具，提領後即
    產生遮斷資金流動軌跡以逃避國家之追訴、處罰。其於民國
    109年3月29日晚上，以FB與博奕網站人員聯繫，經真實姓名
    年籍不詳之成年人要求其前往銀行申辦網路銀行約定轉入帳
    號，即於翌日（30日）辦理其設於臺灣中小企業銀行（下簡
    稱臺灣企銀）民權分行帳號00000000000號帳戶（下稱臺灣
    企銀帳戶）之網路銀行約定轉入帳號設定，嗣於同日下午4
    、5時許，經對方要求其交付該臺灣企銀帳戶存摺、提款卡
    （含密碼）、印章，及提供網路銀行之使用者代號、交易密
    碼時，已預見可能是詐欺集團為遂行詐欺取財犯罪對外蒐集
    金融帳戶，對於提供上開帳戶資料予他人使用，雖無引發他
    人萌生犯罪之確信，然為取得對方允諾之價值新臺幣(下同)
    5000元下注金，仍以縱若取得帳戶之人利用其交付之帳戶資
    料詐欺取財，掩飾、隱匿特定犯罪所得而洗錢，亦不違背其
    本意之不確定幫助故意，於同日晚上，在臺中市○○○路萊爾
    富便利商店前，依對方指示，將上開帳戶存摺、提款卡、印
    章等物放置在其騎用之機車前方置物箱內，以供該成年人拿
    取，並提供臺灣企銀帳戶之網路銀行使用者代號、交易密碼
    予對方，容任該成年人及其所屬容任該成年人暨其所屬詐欺
    集團使用上開帳戶遂行詐欺取財犯罪，以隱匿特定犯罪所得
    去向而洗錢。該詐欺集團成員取得洪翊茗提供之上開帳戶資
    料後，與所屬詐欺集團成員共同意圖為自己不法之所有，基
    於詐欺取財、隱匿特定犯罪所得之洗錢犯意聯絡，於附表所
    示時間，分別向附表所示被害人，各施以如附表所示詐術，
    致被害人均陷於錯誤，各將如附表所示款項轉帳或匯入洪翊
    茗之臺灣企銀帳戶內，旋遭以金融卡提領一空，以此方式製
    造金流斷點，致無從追查前揭犯罪所得之去向，而隱匿詐欺
    犯罪所得。嗣如附表所示被害人察覺受騙報警，經警員調取
    相關資料，始查悉上情。
二、案經臺中市政府警察局第六分局移送臺灣臺中地方檢察署檢
    察官偵查起訴及彰化縣警察局員林分局報告同署檢察官移送
    併辦。
    理  由
一、檢察官、上訴人即被告洪翊茗（下稱被告）及辯護人對於本
    案具傳聞性質之證據資料，均表示同意有證據能力（本院卷
    第56-59頁) ，且本案所引用之非供述證據，檢察官、被告
    及辯護人均未表示無證據能力，本院審酌該等證據作成及取
    得之程序均無違法之處，依法均可作為認定犯罪事實之證據
    。
二、認定事實所憑之證據及理由
  ㈠上揭犯罪事實，業據被告於本院坦承不諱（本院卷第54、80
    -81、86-87頁），並經證人即告訴人呂易峻、邱家瑜於警詢
    證述其等遭詐欺之經過明確（偵19834號卷第17-19頁；偵33
    926號卷第67-75頁），且有臺灣企銀民權分行109年5月4日
    民權字第1098100720號函檢送帳號00000000000號之開戶基
    本資料及存款交易明細查詢單（偵19834號卷第25-35頁）、
    臺灣企銀民權分行109年12月23日民權字第1098103267號函
    、臺灣企銀西屯分行109年12月31日109西屯字第1090060014
    1號函所附洪翊茗109年3月30日申請網路銀行約定轉入帳號
    資料、內政部警政署反詐騙諮詢專線紀錄表、金融機構聯防
    機制通報單、臺灣企銀民權分行109年12月22日民權字第109
    8103235號函所附洪翊茗帳號00000000000號帳戶交易明細及
    說明事項、臺灣企銀國內作業中心110年1月13日109忠法查
    密字第CV05330號書函及附件（原審卷第53、93-95、103、1
    07、113-117、119-125頁）、本院公務電話紀錄（本院卷第
    67頁)及如附表證據出處欄所示之證據存卷可參，是被告所
    有之臺灣企銀帳戶資料交付後，確為詐欺集團成員用以詐欺
    告訴人等，可以認定。
　㈡刑法上之故意，分直接故意（確定故意）與間接故意（不確
    定故意），「行為人對於構成犯罪之事實，明知並有意使其
    發生者」為直接故意，「行為人對於構成犯罪之事實，預見
    其發生而其發生並不違背其本意者」為間接故意。查存摺、
    提款卡、密碼均屬個人交易理財重要之物品，且利用人頭帳
    戶轉帳詐欺之案件，近年來報章新聞多所披露，復經政府多
    方宣導，一般民眾對此種利用人頭帳戶之犯案手法，自應知
    悉而有所預見。衡酌被告具大學畢業學歷（偵19834號卷第1
    3頁），寄出上開帳戶存摺及提款卡時，係年滿28歲之成年
    人，係具有相當智識程度、社會生活閱歷之人，對於金融機
    構帳戶之存摺、金融卡及密碼，理當知悉小心謹慎保管，且
    對媒體、政府防範人頭帳戶之宣導，自難諉為不知，其提供
    上開帳戶存摺、金融卡等資料與完全不相識，亦不知來歷之
    他人時，應已預見對方可能作為詐騙他人財物之工具使用，
    惟為圖獲取5000元下注金，仍提供而容任他人使用上開帳戶
    ，則被告提供上開帳戶摺、金融卡時，主觀上有幫助他人犯
    詐欺取財罪之不確定故意，應堪認定。
　㈢金融帳戶乃個人理財工具，依我國現狀，申設金融帳戶並無
    任何特殊限制，且可於不同之金融機構申請多數帳戶使用，
    是依一般人之社會通念，若見他人不以自己名義申請帳戶，
    反而收購或借用別人之金融帳戶以供使用，並要求提供提款
    卡及告知密碼，則提供金融帳戶者主觀上如認識該帳戶可能
    作為收受、提領特定犯罪所得使用，他人提領後即產生遮斷
    金流以逃避國家追訴、處罰之效果，仍基於幫助之犯意提供
    ，應論以幫助犯同法第14條第1 項之一般洗錢罪（最高法院
    刑事大法庭108 年度台上大字第3101號裁定、108 年度台上
    字第3897號判決意旨參照）。本件被告將臺灣企銀帳戶密碼
    、網路銀行等資料均提供對方，其主觀上有將上開帳戶交由
    他人入款、領款使用之認知，甚為明確，而被告對於其交付
    帳戶資料之對象，完全不知真實姓名，被告交出帳戶資料後
    ，除非辦理掛失，實際上已無法取回，亦無從向其追索上開
    帳戶內資金去向，已喪失實際控制權，則其主觀上自已預見
    上開帳戶後續資金流向，有無法追索之可能性，對於匯入上
    開帳戶內資金如經持有之人提領後，已無從查得，形成金流
    斷點，將會產生遮斷金流以逃避國家追訴、處罰之效果，主
    觀上亦有認識。是以，被告對於其提供帳戶資料之行為，對
    詐欺集團成員利用該帳戶資料存、匯入詐欺所得款項，進而
    加以提領，而形成資金追查斷點之洗錢行為提供助力，既已
    預見，仍提供上開帳戶存摺、金融卡供對方使用，顯有容任
    而不違反其本意，則其有幫助洗錢之不確定故意，亦堪認定
    。
　㈣綜上所述，被告上開任意性自白核與事實相符，堪予採信。
    本案事證已經明確，被告犯行可以認定，應依法論科。
三、論罪之理由
　㈠被告僅提供帳戶提款卡、存摺及密碼予他人供詐欺取財與洗
    錢犯罪使用，並無證據證明其有參與詐欺取財或洗錢之構成
    要件行為，或有與本案詐欺取財之詐騙之人有詐欺、洗錢之
    犯意聯絡，是被告基於幫助之意思，參與詐欺取財、一般洗
    錢之構成要件以外之行為，為幫助犯。且被告對於詐欺成員
    究竟由幾人組成，尚非其所能預見，本案或有三人以上之共
    同正犯參與詐欺取財犯行，惟依罪證有疑利被告之原則，本
    院認尚無從遽認被告主觀上係基於幫助三人以上共同加重詐
    欺取財之犯意，而為幫助加重詐欺取財犯行。核其所為，係
    犯刑法第30條第1 項前段、第339 條第1 項之幫助詐欺取財
    罪及刑法第30條第1 項前段、洗錢防制法第14條第1 項之幫
    助一般洗錢罪。
　㈡被告以一提供帳戶存摺、金融卡及密碼等行為，使犯罪事實
    欄所示告訴人呂易峻、邱家瑜受詐騙匯款並遮斷金流效果，
    侵害數個被害人財產法益，係一行為觸犯數個基本構成要件
    相同之幫助詐欺取財、幫助洗錢罪名，依刑法第55條之規定
    ，應論以一罪；且所犯幫助詐欺取財及幫助一般洗錢犯行，
    亦係一行為觸犯數罪名，應從一重之幫助一般洗錢罪處斷。
    上開幫助一般洗錢罪以及告訴人邱家瑜遭詐欺匯入款項
　　部分，雖未經起訴，惟分別與本案起訴之幫助詐欺部分具想
    像競合犯之裁判上一罪、接續之實質一罪關係，均為起訴效
    力所及，前者經原審、本院當庭告知被告此部分罪名，無礙
    被告訴訟防禦權之行使（原審卷第202頁），後者並經檢察
    官移送併辦，本院均應併予審理，附予敘明。
　㈢被告以幫助之意思，參與構成要件以外之行為，為幫助犯，
    爰依刑法第30條第2 項規定，依正犯之刑減輕之。
  ㈣洗錢防制法第16條第2 項規定：「犯前二條之罪，在偵查或
    審判中自白者，減輕其刑。」被告就上開幫助一般洗錢之犯
    罪事實，於本院坦承不諱，應依上開規定減輕其刑，並與前
    開幫助犯所減輕之刑，遞減輕之。
四、撤銷原判決及自為判決之理由　
　㈠原審審理結果，認被告犯幫助詐欺取財罪及幫助一般洗錢罪
    罪證明確，予以論罪科刑，固非無見。惟被告上訴後，於本
    院為認罪之表示，並與告訴人呂易峻、邱家瑜均成立和解、
    賠償其等損害，有和解同意書2份(本院卷第63、93頁)可參
    ，且經告訴人等陳明在卷，是被告之犯後態度、量刑基礎均
    有改變，且應有洗錢防制法第16條第2 項規定之適用，則其
    上訴請求從輕量刑，非無理由，原審未及審酌上情，自有未
    洽，應由本院將原判決撤銷改判。
　㈡爰審酌被告前無科刑之前案紀錄，有臺灣高等法院被告前案
    紀錄表在卷可參，素行尚佳，其將上開帳戶存摺、提款卡、
    密碼等物及網路銀行資料提供他人使用，致無辜之告訴人等
    遭詐騙受有財產上損害，並使該等詐欺所得真正去向、所在
    得以獲得隱匿，妨礙執法機關追緝犯罪行為人，助長犯罪，
    並使告訴人等難以求償，對社會治安造成之危害非輕；惟衡
    酌被告於本院已坦承犯行，並與告訴人等均和解，賠償其等
    損害之犯後態度，及審酌被告犯罪之目的、動機、手段、未
    獲任何報酬、告訴人所受損害，其自述大學畢業之智識程度
    ，目前從事機械板金，月收入約2萬8仟元，未婚、無子女之
    家庭生活、經濟狀況（原審卷第65頁；本院卷第89頁）等一
    切情狀，量處如主文第2 項所示之刑，並就罰金刑部分，諭
    知易服勞役之折算標準。
　㈢被告未曾因故意犯罪受有期徒刑以上刑之宣告，業如前述，
    茲念被告一時失慮，致罹刑典，犯後於本院坦認犯行，並已
    賠償告訴人，足認被告已具悔意，告訴人亦均同意予被告緩
    刑之機會，其經此偵審程序與論罪科刑教訓，應知所警惕，
    而無再犯之虞，本院綜核上情，認被告所受上開宣告之刑，
    以暫不執行為適當，爰依刑法第74條第1 項第1 款規定宣告
    緩刑3 年，以勵自新。　
　㈣沒收部分
　⒈被告雖將系爭帳戶資料提供詐欺集團成員遂行詐欺犯行，惟
    卷內尚乏積極證據證明被告就此獲有報酬，自無從認定被告
    有何實際獲取之犯罪所得，爰不予諭知沒收或追徵其價額。
    又告訴人等遭提領之款項，係由詐欺集團成員提領，非屬被
    告所有，亦非在其實際掌控中，其就所隱匿之財物不具所有
    權及事實上處分權，無從依洗錢防制法第18條第1 項就所提
    領全部金額諭知沒收，併予敘明。
  ⒉被告提供之金融機構帳戶存摺、提款卡等物，雖交付他人作
    為詐欺取財、洗錢所用，惟該等金融帳戶已被列為警示戶，
    無法再供交易使用，且存摺、提款卡本身之價值甚低，復未
    扣案，因認尚無沒收之實益，其沒收不具有刑法上之重要性
    ，故依刑法第38條之2 第2 項不予宣告沒收。　
據上論斷，應依刑事訴訟法第第369 條第1 項、第364條、第299
條第1 項前段，判決如主文。
本案經檢察官黃政揚提起公訴，檢察官林宏昌移送併辦，檢察官
王清杰到庭執行職務。
中　　華　　民　　國　　110 　年　　9 　　月　　23　　日
            刑事第十庭     審判長法　官   陳  宏  卿
                                 法　官   簡  芳  潔
                                 法　官   林  美  玲
以上正本證明與原本無異。
如不服本判決應於收受送達後20日內向本院提出上訴書狀，其未
敘述上訴理由者，並得於提起上訴後20日內向本院補提理由書（
均須按他造當事人之人數附繕本）「切勿逕送上級法院」。因疫
情而遲誤不變期間，得向法院聲請回復原狀。
                                 書記官   張  惠  彥
　　　　　　　　　　　　　　　　 
中　　華　　民　　國　　110 　年　　9 　　月　　23　　日
附表：
編號 被害人 詐騙方式  匯入帳戶 證據出處 1 呂易峻 於109年4月4日20時45分許，先後假冒「MOMO購物」客服人員、「玉山銀行」主任，以電話與呂易峻聯絡，佯稱團購疏失設定成為分期約定轉帳連續扣款，須透過操作自動提款機解除云云，致呂易峻陷於錯誤，依指示操作自動提款機，於同日22時15分許、22時34分許，分別匯款60,123元、29,987元至右列帳戶。 被告臺灣中小企業銀行民權分行帳號00000000000號帳戶 呂易峻報案及轉帳資料： ⑴網路轉帳交易明細（偵19834號卷第21頁） ⑵簡訊通知（偵19834號卷第22-23頁） ⑶內政部警政署反詐騙諮詢專線紀錄表（偵19834號卷第37頁） ⑷新北市政府警察局海山分局新海派出所受理詐騙帳戶通報警示簡便格式表（偵19834號卷第39頁） ⑸金融機構聯防機制通報單（偵19834號卷第41頁） ⑹新北市政府警察局海山分局新海派出所受理各類案件紀錄表（偵19834號卷第43頁） ⑺新北市政府警察局海山分局新海派出所受理刑事案件報案三聯單（偵19834號卷第45頁） 2 邱家瑜 於109年4月4日15時許，先後假冒網路賣家及「中國信託銀行」客服人員，以電話與邱家瑜聯絡，佯稱公司疏失信用卡多刷1筆金額，須透過操作自動提款機解除云云，致邱家瑜陷於錯誤，依指示操作自動提款機，而於同月5日0時15分許、0時48分許，分別匯款2萬9987元、2萬9985元至右列帳戶。 被告臺灣中小企業銀行民權分行帳號00000000000號帳戶 邱家瑜報案及轉帳資料： ⑴金融機構聯防機制通報單（偵33926號卷第111頁） ⑵台新銀行、中國信託銀行自動櫃員機交易明細（偵33926號卷第121、123頁） ⑶臺北市○○○○○○○○○○○○○路○○○○○○○○00000號卷第125頁） ⑷臺北市政府警察局中正第二分局○○路派出所受理各類案件紀錄表（偵33 926號卷第127頁） ⑸臺北市政府警察局中正第二分局○○路派出所受理刑事案件報案三聯單（偵33926號卷第129頁） ⑹內政部警政署反詐騙諮詢專線紀錄表（偵33926號卷第131-132頁）